【裁判字號】    96,易,5827
【裁判日期】    970422
【裁判案由】    妨害自由等
【裁判全文】
臺灣臺中地方法院刑事判決              96年度易字第5827號
公  訴  人  臺灣臺中地方法院檢察署檢察官
被      告  甲○○
                    國民
選任辯護人  林開福律師
            董怡君律師
上列被告因妨害自由案件，經檢察官提起公訴（九十六年度偵字
第二二一二一號），本院判決如下：
    主    文
甲○○共同乘他人急迫貸以金錢，而取得與原本顯不相當之重利
，累犯，處有期徒刑肆月，如易科罰金，以新臺幣壹仟元折算壹
日。扣案之電話號碼0000000000號行動電話壹支（含
ＳＩＭ卡）沒收。
其餘被訴恐嚇危害安全罪部分無罪。
    犯罪事實
一、甲○○前於民國九十二年間，因妨害風化案件，經臺灣高等
    法院臺中分院判處有期徒刑一年，經上訴最高法院後，由最
    高法院駁回上訴確定在案，入監執行後，於九十四年六月十
    三日縮短刑期假釋出監，甫於同年月十四日假釋期滿未經撤
    銷，以已執行論。詎仍不知悔改，竟於九十六年七月間，與
    綽號「馬哥」之不詳姓名年籍成年男子，共同基於以借貸金
    錢而謀取與原本顯不相當重利之犯意聯絡，由「馬哥」在報
    紙之分類廣告版刊登借款廣告，並以電話號碼000000
    0000號行動電話，供急需用錢之不特定人聯絡借款之用
    ，而甲○○則負責交付借款、收取利息及擔保品等工作，每
    件借款，甲○○均可向「馬哥」收取新臺幣（下同）二千元
    之代價。適有乙○○因積欠地下錢莊借款，繳息日期屆至，
    亟須款項應急，乃於同年九月四日晚上八時十三分許，撥打
    上開行動電話與「馬哥」（對外自稱「陳先生」）聯繫，表
    示欲借款七萬元，「馬哥」即與乙○○約定同日稍晚在臺中
    縣大雅鄉○○路○段一二三號旁之「85℃」餐飲店前交付借
    款。嗣甲○○即依照馬哥之指示，與另一不詳姓名年籍之地
    下錢莊成年成員一同前往上開約定地點，與乙○○洽談借款
    事宜，甲○○及另名地下錢莊成員先向乙○○說明計算借款
    利息之方式為以十天為一期，每期利息為一萬四千元，且於
    放款同時先預扣一期利息，經乙○○應允後，將扣除第一期
    利息一萬四千元後之借款五萬六千元，交付予乙○○，而取
    得與原本顯不相當之重利（其週年利率為百分之七百二十，
    計算方式：14000*3* 12/70000 =7.2），而乙○○除提供其
    國民身分證正本外，並簽發發票日及到期日均不詳、票面金
    額為七萬元之本票供作擔保。嗣於同年月十三日第二期利息
    繳息日屆至，甲○○與乙○○在臺中縣大雅鄉○○道附近見
    面後，乙○○表示無法支付該期利息，甲○○乃要求乙○○
    再行簽發發票日及到期日均不詳、票面金額為四萬五千元之
    本票一紙作為擔保，並須於二日內，支付該期利息。惟乙○
    ○因無法負擔重利盤剝，於二日期限屆至時，與甲○○相約
    於同年月十五日晚上七時許，在臺中市○○區○○路與山西
    路口見面後，即報警處理。待甲○○屆時前往上開地點，欲
    向乙○○收取利息時，當場為埋伏之警員查獲，並扣得其所
    有，供聯絡借款事宜所用之電話號碼0000000000
    號行動電話一支（含ＳＩＭ卡）。
二、案經臺中市警察局第五分局報告臺灣臺中地方法院檢察署檢
    察官偵查起訴。
    理  由
壹、證據能力部分：
一、按被告以外之人於檢察事務官、司法警察官或司法警察調查
    中所為之陳述，與審判中不符時，其先前之陳述具有較可信
    之特別情況，且為證明犯罪事實存否所必要者，得為證據，
    刑事訴訟法第一百五十九條之二定有明文。又該條所謂「具
    有較可信之特別情況」，係指證人於司法警察調查中所為之
    陳述，與審判中不符，而以先前之陳述，從客觀上之環境或
    條件等情況加以觀察，有足以取代審判中交互詰問之可信性
    保證者而言。證人所為之先前陳述，相較於審判中之陳述，
    是否具有更可信之特別情況，應依其陳述時外部之客觀情況
    ；而所謂「顯有不可信」、「相對特別可信性」、「絕對特
    別可信性」，係指陳述是否出於供述者之真意、有無違法取
    供情事之信用性而言，故應就偵查或調查筆錄製作之原因、
    過程及其功能等加以觀察其可信性，據以判斷該傳聞證據是
    否有顯不可信或有特別可信之情況而例外具有證據能力，並
    非對其陳述內容之證明力如何加以論斷，二者層次不同，不
    容混淆。查被告甲○○之選任辯護人主張證人乙○○警詢筆
    錄係審判外之陳述，不具證據能力。惟查，證人乙○○係因
    無法承受重利盤剝，主動向警局申告被告之罪嫌，其製作筆
    錄之過程自無受他人不當影響之可能，顯係出於自願而具有
    可信之特別情況，且為證明被告犯罪事實所必要者，依刑事
    訴訟法第一百五十九條之三規定，自具有證據能力，而得為
    本案之證據。
二、次按，被告以外之人於偵查中向檢察官所為陳述，除顯有不
    可信之情況者外，得為證據，刑事訴訟法第一百五十九條之
    一第二項定有明文。偵查中對被告以外之人所為之偵查筆錄
    ，或被告以外之人向檢察官所提之書面陳述，性質上均屬傳
    聞證據。惟現階段刑事訴訟法規定檢察官代表國家偵查犯罪
    、實施公訴，依法其有訊問被告、證人及鑑定人之權，證人
    、鑑定人且須具結，而實務運作時，檢察官偵查中向被告以
    外之人所取得之陳述，原則上均能遵守法律規定，不致違法
    取供，其可信度極高，職是，被告以外之人前於偵查中已具
    結而為證述，除反對該項供述得具有證據能力之一方，已釋
    明「顯有不可信之情況」之理由外，不宜遽指該證人於偵查
    中之陳述不具證據能力。本件證人乙○○於檢察官偵查中所
    為之證述業經具結，有證人結文在卷（見臺灣臺中地方法院
    檢察署九十六年度偵字第二二一二一號偵查卷宗【以下簡稱
    偵卷】第三一頁），被告及選任辯護人復未釋明其偵查中之
    陳述有何顯不可信之情況，依前揭說明，自具有證據能力。
貳、認定重利部分犯罪事實所憑之證據及論罪科刑：
一、訊據被告甲○○固直承自九十六年七月間起，開始與「馬哥
    」一起從事貸放款項，以收取重利之工作，另曾與證人乙○
    ○在臺中縣大雅鄉○○道附近見面，而九十六年九月十五日
    晚上七時許，前往臺中市○○區○○路與山西路口，是要向
    證人乙○○收錢等情（見本院卷第三二頁、第一三四頁背面
    、第一三五頁及背面），而大致坦承重利部分之犯罪事實，
    惟仍辯稱：伊並未交付借款給證人乙○○云云（見本院卷第
    三二頁）；被告之選任辯護人則辯護稱：(一)刑法重利罪所稱
    乘他人急迫，係指明知他人急迫而利用機會故為貸與者而言
    ，惟本件並無事證可認證人乙○○有急迫之情，且無證據證
    明被告或「馬哥」之人於借款當時明知證人乙○○有此急迫
    之情；(二)又重利罪所謂取得與原本顯不相當之重利，必須事
    實上業已得利，始有取得之可言，證人乙○○借款時，故因
    預扣利息一萬四千元，而實際借得五萬六千元，然預扣利息
    部份，係屬巧取利益，違反禁止規定，亦非本金之一部，故
    本件貸與人就預扣利息之一萬四千元部分對於證人乙○○並
    無請求權存在，而證人乙○○借款後並未曾支付利息或償還
    本金，是難謂被告已取得與原本顯不相當之重利等語。經查
    ：
  (一)上開重利部分之犯罪事實，除有被告前揭供述外，並經證人
    乙○○於警詢、偵查及本院審理時均證述：伊於九十六年九
    月四日看到報紙分類廣告後，即於同日晚上八時十三分許，
    以伊所使用之電話號碼0000000000號行動電話，
    撥打其上所刊登之電話號碼0000000000號行動電
    話，向自稱「陳先生」之男子借款七萬元，「陳先生」在電
    話中只詢問工作及住家地點，並未說到利息如何計算，後來
    「陳先生」說要派人過來談，就相約在臺中縣大雅鄉○○路
    一二三號伊上班地點附近之「85℃」餐飲店見面，被告就與
    另一個人過來，要伊留下親友電話，並要求伊帶他們到住處
    ，確認伊是否住在該處，再回到約定地點，要求伊簽發七萬
    元之本票，並交付國民身分證正本作為質押，告訴伊借款七
    萬元，每十天為一期，利息是一萬四千元，要先扣一期利息
    ，所以只交付五萬六千元，過了三天後，伊因為要用到國民
    身分證，所以就與被告約在臺中市○○區○○路與山西路口
    那邊，由被告將國民身分證交還給伊，但要求伊當天就須再
    交給被告，伊就於同一天將國民身分證還給被告，第二期利
    息在同年月十三日到期，當天伊與被告約在臺中縣大雅鄉○
    ○道見面，因為伊繳不出利息，所以被告就要求伊要簽發票
    面金額四萬五千元之本票，並要伊在兩天內繳清利息的錢，
    屆時就會將四萬五千元的本票還給伊，過兩天被告要伊還錢
    時，伊與被告約在山西路與文心路口，因伊有先到警局備案
    ，所以伊與警察一起到現場，伊當時是從事房屋仲介的工作
    ，每月收入大約四萬元，因為伊花費沒有節制，所以入不敷
    出，乃向地下錢莊借錢，至少向十家地下錢莊借錢，金額從
    三萬元至六萬元不等，利息都是以十天一期，每萬元每期一
    千五百元至二千元之間，因為積欠別家地下錢莊的錢，每十
    天要繳地下錢莊的借款利息六、七萬元，所以才借這筆錢，
    當時是跟被告說伊欠錢，但未說是欠地下錢莊的錢，至於當
    時伊告訴被告欠錢的原因為何，已經忘記了等語（見臺中市
    警察局第五分局偵查卷宗【下稱警卷】證人乙○○九十六年
    九月十五日下午四時四十分起、同日晚上七時三十分起之警
    詢筆錄、偵卷第二九、三○頁、本院卷第一二八至一三二頁
    ）、證人即查獲本案之警員丁○於本院審理時證稱：本件是
    因為證人乙○○到警局製作筆錄，指稱當天要繳付利息，怕
    對方會對他不利，所以報警處理，所以依照證人乙○○提供
    的線索，在臺中市○○區○○路與山西路口的麥當勞前，查
    獲被告，當時伊與證人乙○○一起到查獲地點，伊等坐在車
    內，由證人乙○○當場指認，伊印象中證人乙○○來警局製
    作筆錄時，有說其身分證拿去借錢質押了等語（見本院卷第
    一二五頁背面至第一二六頁）均甚詳細，且有被告所有之電
    話號碼0000000000號行動電話、證人乙○○所使
    用之電話號碼0000000000號行動電話、借款廣告
    所刊登之聯絡電話0000000000號行動電話之雙向
    通聯紀錄各一份（見本院卷第四九至六五頁、八五至一○一
    頁、電話號碼0000000000號行動電話部分置於卷
    外）及查獲現場照片四張（見警卷）附卷可稽，復有被告所
    有之上開行動電話一支（含ＳＩＭ卡）扣案可資佐證。
  (二)被告雖自偵查中陸續承認知道代「馬哥」所收取者係與原本
    顯不相當之重利，復於本院準備程序及審理時表示願意就重
    利罪部分認罪，然其就本案參與之部分，歷次供述前後有如
    后所述諸多矛盾，及與事證不符之處：
  1.被告先於警詢時供稱：綽號「馬哥」之友人，在九十六年九
    月十五日晚上六時許，要伊到查獲地點向一名男子收錢，「
    馬哥」未告知該男子之姓名，要伊到達後，撥打該男子所使
    用之電話號碼0000000000號行動電話，再向該男
    子收取四萬元，「馬哥」所使用之電話伊忘記了，「馬哥」
    都是撥打伊所使用之電話號碼0000000000號行動
    電話，因為伊有積欠「馬哥」二萬元，伊每次收完錢後，就
    會給伊二千元作為酬勞，「馬哥」並未告知該筆借款為何及
    如何向證人乙○○收取利息，借款給證人乙○○、要求證人
    乙○○簽發本票及交付國民身分證作為質押等等，均非伊所
    為，伊並不清楚「馬哥」是否經營地下錢莊，伊並未受雇於
    「馬哥」云云（見警卷被告九十六年九月十五日警詢筆錄）
    。
  2.嗣於第一次偵訊時供述：借錢給證人乙○○的人不是伊，而
    是「馬哥」，其等借錢之方式伊不知道，當時是「馬哥」打
    電話給伊，叫伊去收四萬元云云（見偵卷第五頁）。
  3.至第二次偵訊時始改稱：伊在九十六年七月間，跟「馬哥」
    借錢後不久，就開始幫馬哥向債務人拿回欠款，都是「馬哥
    」打電話給伊，或是親自來找伊，將債務人的本票拿給伊，
    伊再去收錢，「馬哥」一開始有給伊二千元做為酬勞，後來
    就說要將該酬勞扣抵伊向「馬哥」所借之欠款，伊一開始不
    知道「馬哥」他們在放高利貸，後來伊收一些零星的錢，伊
    覺得很奇怪，在九十六年八月中旬時就問「馬哥」，「馬哥
    」才說他其實是在放高利貸，伊就說不要作了，「馬哥」就
    叫伊清償欠款，但伊沒有錢可還，所以才繼續做，「馬哥」
    所使用之行動電話是0000000000號，不是伊交錢
    給證人乙○○，只要「馬哥」出來，證人乙○○就知道不是
    伊云云（見偵卷第二一、二二頁）。
  4.復於第三次偵訊時供稱：伊並未於九十六年九月上旬到證人
    乙○○公司與之洽談借款本金、利息如何計算，當天伊並未
    在場，過了兩天，「馬哥」叫伊將國民身分證拿給證人乙○
    ○，伊就將國民身分證交給證人乙○○，但伊未叫證人乙○
    ○要當日返還國民身分證，事後證人乙○○之國民身分證有
    無歸還伊不清楚云云（見偵卷第四○頁）。
  5.於本院準備程序時，又改稱：九十六年九月十五日當日，「
    馬哥」與證人乙○○約在查獲地點等候，但因為伊未見過證
    人乙○○，所以先打電話給證人乙○○，等知道對方是誰後
    ，才過去找他，伊不知道交付借款者是何人，證人乙○○來
    借款後，說要用國民身分證，所以伊曾將拿證人乙○○之國
    民身分證去給他，伊就只有見過證人乙○○那一次而已，伊
    只有幫「馬哥」收過這一次款云云（見本院卷第三二頁）。
  6.至本院審理時始坦認：伊在九十六年七月下旬、八月上旬時
    ，就知道「馬哥」是做重利的工作，伊所收取的是重利，在
    臺中縣大雅鄉○○道與證人乙○○兩次要拿回國民身分證時
    ，伊都有與證人乙○○見面，所以伊與證人乙○○見面次數
    應不只兩次，另外還有與證人乙○○電話聯絡，都是快到約
    定地點時才聯絡，大約聯絡了三、四次云云（見本院卷第一
    三四頁背面、第一三五頁）。
  7.惟觀諸前揭被告所使用之電話號碼0000000000號
    行動電話之通聯紀錄，被告自九十六年九月十日、十二日、
    十三日、十四日、十五日，即第二期利息屆至前後，均有撥
    打電話給證人乙○○，其中同年月十四日更密集地撥打電話
    予證人乙○○達十四次之多（見本院卷第六一至六三頁），
    此顯非如被告先前所辯僅係受「馬哥」所託交付國民身分證
    給證人乙○○或於查獲當日代馬哥前來收款、係在快到達約
    定地點時才與證人乙○○電話聯絡云云。
  8.被告前於九十六年七月一日起，在自由時報上刊登貸款廣告
    ，嗣廖慧珍於九十六年七月十七日撥打貸款廣告，與自稱「
    陳先生」之被告聯絡後，相約在臺中市○○路與北屯路口見
    面洽談借款事宜，雙方約定每借款一萬元之借款利息為一千
    五百元，每十日計息一次，經廖慧珍允諾後，由被告貸與廖
    慧珍四萬元，經預扣第一期利息六千元及手續費一千元後，
    交付廖慧珍借款三萬三千元，廖慧珍則交付其國民身分證、
    健保卡、其弟廖晉緯之國民身分證供作擔保，嗣於同年月三
    十日上午十時許，廖慧珍因無力繳納利息，因而報警處理等
    情，業經本院依職權調取九十七年度中簡字第二○號刑事卷
    宗（含臺中市警察局第六分局刑案偵查卷宗【下稱他案警卷
    】、臺灣臺中地方法院檢察署九十六年度核退字第一九四七
    號、九十六年度偵字第二一九五一號偵查卷宗（【下稱他案
    偵卷】）查閱無訛。而被告於該案件警詢時供稱：廖慧珍所
    說的「陳先生」，就是伊本人等語（見他案警卷被告之警詢
    筆錄）；另提出之答辯狀亦供明：係為了貼補日常生活所需
    ，向友人集資借款二十萬元，作為放款之用，而在九十六年
    七月一日開始在自由時報上刊登小額借款廣告等語（見他案
    偵卷第四、五頁），足徵被告於九十六年七月一日即開始刊
    登借款廣告，且至同年月三十日止，已有從事貸放款項收取
    重利之行為。而被告於本案所述其開始與「馬哥」從事貸放
    款項、收取重利之時間，與前揭重利案件所述時間相符；且
    觀諸被告於前案所刊登之貸款廣告內容為「來電就借、息低
    保密」等情，有該貸款廣告一份附卷可稽（見他案偵卷第九
    頁），核與證人乙○○於本院審理時證稱：伊看到借款廣告
    之內容大概是急用，可找我，息低保密，與他案偵卷第九頁
    之借款廣告格式大同小異，只有電話號碼及來電就借部分不
    一樣等語（見本院卷第一二九、一三一頁）；佐以證人乙○
    ○及另案被害人廖慧珍均證述係向一自稱「陳先生」之人借
    款等情，足徵本案與被告前揭重利案件，無論係被告供述開
    始從事重利行為之時間、刊登廣告之內容、對外借款時均自
    稱「陳先生」等手法，幾乎完全一致，堪認被告應自九十六
    年七月間即自行（就廖慧珍部分，被告並未供稱係與「馬哥
    」之人共犯）或與「馬哥」開始以此方式從事重利行為，迄
    至本件為警查獲為止無訛。是被告先前辯稱不知道證人乙○
    ○借款情形、利息如何收取云云，顯無足採。
  (四)按告訴人之陳述有部分前後不符，或相互間有歧異時，究竟
    何者為可採，法院仍得本其自由心證予以斟酌，非謂一有不
    符或矛盾，即應認其全部均為不可採信（最高法院八十四年
    度臺上字第三○五二號判決意旨參照）。查證人乙○○雖於
    警詢時證稱被告即是自稱「陳先生」之人云云（見證人乙○
    ○九十六年九月十五日晚上七時三十分起之警詢筆錄）；惟
    其於偵查中已證述：伊撥打借款廣告上所載電話聯絡時，接
    電話的人自稱「陳先生」，與被告是不同人等語（見偵卷第
    二九、三○頁）；另於本院審理時亦結證稱：伊打報紙分類
    廣告上所載的電話號碼0000000000號行動電話聯
    絡時，該人自稱「陳先生」，而被告與伊見面後，並未告訴
    伊姓氏及如何稱呼，平時電話聯絡時，大約三通電話中，就
    有二通之通話者不是與伊見面的人，因為伊第一次接觸的人
    有二個人，後續接觸的都是被告，所以製作警詢筆錄時並未
    特別區分，才只有提到「陳先生」，且當天伊在警局是一次
    製作很多筆錄，所以只有講重點等語（見本院卷第一二九頁
    、第一三一頁及其背面）；參以被告所使用之行動電話號碼
    為0000000000號，而非0000000000號
    ；而該電話號碼0000000000號行動電話於證人乙
    ○○借款後，亦有多次與證人乙○○聯絡之情形，復有前揭
    該行動電話號碼之雙向通聯紀錄在卷可參，是證人乙○○所
    述本次借款後，除與其見面之被告外，尚有與另一人電話聯
    絡之情形，應屬實在；另佐以證人丁○於本院審理時亦證述
    ：當天證人乙○○到警局時，有提供伊等好幾個地下錢莊的
    資料，因為當時證人乙○○跟好幾家地下錢莊借錢等語（見
    本院卷第一二七頁背面），是證人乙○○證稱因為警詢時同
    時製作數份筆錄，因此僅陳述重點，始未區分被告與自稱「
    陳先生」之人等情，堪以採信。而證人乙○○於警詢、偵查
    及本院審理時歷次證述之情節，除上開部分外，均相互合致
    ，而無重大矛盾或瑕疵之處，且就上開歧異部分，復能提出
    合理說明，況被告於本院審理時對證人乙○○行交互詰問後
    ，表示對於證人乙○○所言並無意見（見本院卷第一三三頁
    ），是堪認證人乙○○所述交付借款等情節，較之被告前後
    矛盾、諸多隱瞞之供述，更值採信，是被告辯稱並未交付借
    款給證人乙○○云云，實無足採。
  (五)證人乙○○係因無力支付先前向地下錢莊借款之利息，始借
    貸本件款項應急等情，業據其證述如前；復佐以被告貸款予
    證人乙○○後，係約定以週年利率百分之七百二十之高額利
    率計算利息，且其利率遠超過民法第二百零五條所規定週年
    利率百分之二十之限制，而與證人乙○○所借貸之原本顯不
    相當甚明，證人乙○○若非出於急迫之情事，當不致同意以
    此高額利率貸得現款。準此，參諸目前社會之一般借貸現款
    之交易習慣、金融市場動態等客觀標準，及前揭證人乙○○
    之證詞內容，堪認被告係乘證人乙○○急迫之機會，而取得
    與原本顯不相當之重利無訛。選任辯護人為被告辯護稱證人
    乙○○並無急迫之情，且被告就此並無認識云云，尚不足採
    。
  (六)查證人乙○○借款之初即表明欲借貸七萬元，惟嗣僅取得五
    萬六千元，被告就此曾說明未交付之款項即為預扣之利息等
    情，業如前述，足徵借貸雙方對於本件借款金額為七萬元，
    第一期利息一萬四千元於借款時採預扣之方式，已達成共識
    ，則在被告預扣第一期利息而交付其餘借款五萬六千元時，
    即已取得第一期之一萬四千元之重利，斯時重利犯罪已屬既
    遂（參最高法院八十九年度臺上字第二七六一號、九十年度
    臺上字第二○○九號判決意旨、法務部（七二）法檢(二)字第
    一○九號函參照）。是選任辯護人以預扣利息之一萬四千元
    屬巧取利益，被告就此無法律上請求權，主張被告尚未收取
    利息，而屬不罰之未遂，亦無可採。
  (七)綜上所述，被告上開辯解，顯係臨訟卸責之詞，無可採信。
    被告重利犯行，事證明確，已堪認定，應予依法論科。
二、核被告所為，係犯刑法第三百四十四條之重利罪。被告就本
    件犯行，與綽號「馬哥」及不詳姓名年籍之地下錢莊成年成
    員間，有犯意聯絡及行為分擔，為共同正犯。被告前於九十
    二年間，因妨害風化案件，經臺灣高等法院臺中分院判處有
    期徒刑一年，經上訴最高法院後，由最高法院駁回上訴確定
    在案，入監執行後，於九十四年六月十三日縮短刑期假釋出
    監，甫於同年月十四日假釋期滿未經撤銷，以已執行論等情
    ，有卷附臺灣臺中地方法院檢察署刑案資料查註紀錄表及臺
    灣高等法院被告前案紀錄表各一份在卷可按，其於有期徒刑
    執行完畢五年內，再故意犯本件有期徒刑以上之罪，為累犯
    ，應依法加重其刑。爰審酌被告不循正當途徑賺取金錢，而
    以貸放金錢，獲取高額利息之方式牟利，且其收取重利之行
    為使經濟原本拮据之證人乙○○受害匪淺，犯罪後雖於本院
    審理時終能大致坦承犯行，然於警詢、偵訊及本院準備程序
    時，仍避重就輕，狡詞飾過，以圖逃避刑罰，難認有悔悟之
    意，惟念本件借款金額僅有七萬元，且其犯罪所得非鉅等一
    切情狀，量處如主文第一項所示之刑，並諭知易科罰金之折
    算標準，以示懲儆。至檢察官雖具體求刑有期徒刑六月，惟
    本院審酌上情，認就被告量處如主文第一項所示之刑，已足
    資懲儆，檢察官上開具體求刑，尚屬過重，併予敘明。
三、扣案之電話號碼0000000000號行動電話（含ＳＩ
    Ｍ卡）一支，雖申請人為張添雲（見本院卷第六六頁之申請
    人資料），然實為被告所有，且係供其犯本罪所用之物，業
    據被告於本院審理時供明在卷（見本院卷第一三三頁背面）
    ，應依法宣告沒收。至電話號碼0000000000號行
    動電話，雖亦為供犯本罪所用之物，惟並未扣案，復無證據
    證明係被告或本件共犯所有之物，且非違禁物，爰不為沒收
    之宣告，附此敘明。
四、本案被告上開犯行係在九十五年七月一日刪除刑法第三百四
    十五條常業重利罪後，已不再就有關反覆實施之常業重利犯
    行，定為犯罪構成要件之行為要素，又刑法第三百四十四條
    重利罪，其構成要件為「乘他人急迫、輕率、無經驗貸以金
    錢或其他物品，而取得與原本顯不相當之重利」，立法時並
    未將上開具有重複特質之職業性、營業性、收集性、或經營
    、從事業務、收集、販賣、製造、散布等行為概念，定為刑
    法三百四十四條本罪之犯罪構成要件之行為要素，即刑法第
    三百四十四條重利罪並未於立法時予以特別歸類為「集合犯
    」，是本院認被告本件所為重利犯行，與其另乘廖慧珍急迫
    之情形，而貸以金錢，以取得與原本顯不相當之重利之部分
    ，不具集合犯之包括一罪關係，而應予分別論科，附此敘明
    。
、恐嚇危害安全無罪部分：
一、公訴意旨略以：被告與「馬哥」共同基於恐嚇危害安全之犯
    意聯絡，於前述證人乙○○之借款第二期利息繳息日屆至時
    ，由被告與證人乙○○相約在臺中縣大雅鄉○○道附近，因
    證人乙○○無法繳交該期利息，被告除要求證人乙○○再簽
    發票面金額為四萬五千元之本票一張作為擔保外，並以：「
    若二天內未繳交所欠之利息，就要斷你一隻手及腳」等語，
    以加害身體之事項恐嚇證人乙○○，至證人乙○○因而心生
    畏懼，而生危害於安全，因認被告另涉犯刑法第三百零五條
    之恐嚇危害安全罪嫌。
二、按犯罪事實應依證據認定之，無證據不得認定犯罪事實；不
    能證明被告犯罪或其行為不罰者，應諭知無罪之判決，刑事
    訴訟法第一百五十四條第二項、第三百零一條第一項分別定
    有明文。又按事實之認定，應憑證據，如未能發現相當證據
    ，或證據不足以證明，自不能以推測或擬制之方法，以為裁
    判基礎；告訴人之告訴，係以使被告受刑事訴追為目的，是
    其陳述是否與事實相符，仍應調查其他證據以資審認；認定
    犯罪事實所憑之證據，雖不以直接證據為限，間接證據亦包
    括在內；然而無論直接或間接證據，其為訴訟上之證明，須
    於通常一般之人均不致有所懷疑，而得確信其為真實之程度
    者，始得據為有罪之認定；刑事訴訟法第一百六十一條已於
    民國九十一年二月八日修正公布，其第一項規定：檢察官就
    被告犯罪事實，應負舉證責任，並指出證明之方法。因此，
    檢察官對於起訴之犯罪事實，應負提出證據及說服之實質舉
    證責任。倘其所提出之證據，不足為被告有罪之積極證明，
    或其指出證明之方法，無從說服法院以形成被告有罪之心證
    ，基於無罪推定之原則，自應為被告無罪判決之諭知，最高
    法院分別著有四十年臺上字第八六號、五十二年臺上字第一
    三○○號、七十六年臺上字第四九八六號、九十二年臺上字
    第一二八號判例可資參照。
三、公訴人認被告涉有恐嚇危害安全罪嫌，無非係以證人乙○○
    之證述為唯一論據。訊據被告堅決否認有何恐嚇危害安全之
    犯行，辯稱：伊在臺中縣大雅鄉○○道時，並未以上開言語
    恐嚇證人乙○○等語。經查：
  (一)證人乙○○於警詢時固證稱：自稱「陳先生」之人打很多次
    電話告訴伊，如果繳不出本金及利息，就要打伊云云（見證
    人乙○○九十六年九月十五日下午四時四十分起之警詢筆錄
    ）；惟於偵查中則證述：第二期利息到期時，伊與被告約在
    臺中縣大雅鄉○○道，因為伊繳不出第二期利息，被告就恐
    嚇伊，內容是說錢繳不出來就要斷伊一隻手及腳云云（見偵
    卷第二九、三○頁），而就被告係撥打電話，抑或當面恐嚇
    、恐嚇之內容，前後證述內容不一，非無可疑。
  (二)次查，證人乙○○另於本院審理時結證稱：「（問：你之前
    在警訊中提到恐嚇的事情，請陳述你被恐嚇的時間、地點、
    經過？）在我利息錢第二次繳不出來，隔了兩天電話與他聯
    絡，他說不管如何你就是要把錢拿出來，如果沒有拿錢出來
    的話，看是要斷一隻手還是一隻腿。」、「（問：講過幾次
    ？）一次。」、「（問：你是否確定對你講恐嚇電話的人就
    是被告？）我不敢確定。」、「（問：你剛才說本件地下錢
    莊有撥打電話向你恐嚇，除了撥打電話之外，是否有當面向
    你恐嚇？）沒有。」、「（問：你在偵查中為何說你們約在
    大雅交流道，你第二期利息繳不出來˙˙˙你們見面，他說
    要把你斷手斷腳？）他當時應該只有在電話中講，沒有當面
    講，當初是我自己搞混了，因為我跟很多地下錢莊借錢，把
    其他地下錢莊的情形與本案搞混了。」、「（問：能否確認
    恐嚇你的人是用哪支電話打給你的？）是我撥打過去，我都
    是撥打0927那支。」、「（問：你是否能肯定用0927那支電
    話對你恐嚇的人就是被告？）不敢很肯定。」等語（見本院
    卷第一二九頁背面、第一三一頁背面、第一三二頁背面）。
    而審之證人乙○○當時除本件借款外，尚有向其餘多家地下
    錢莊借款等情，業如前述；且證人丁○於本院審理時亦證述
    ：據證人乙○○所說，其他地下錢莊對他也有恐嚇之行為，
    恐嚇之方式有些是打電話，也有到他家裡，叫他還錢，大部
    分都是說要傷害他或是他的家人等語（見本院卷第一二七頁
    背面），足徵證人乙○○當時確實同時遭受多家地下錢莊逼
    債，且其中數家地下錢莊有以恐嚇方式向其催討無訛，則證
    人乙○○於本院審理時證述其前於製作筆錄時，應是將其他
    地下錢莊討債之情形，與本件混淆，始於偵查中陳稱有在臺
    中縣大雅鄉○○道遭被告恐嚇等語，應非虛妄。
  (三)又查，平時主動與證人乙○○聯絡者，除被告之外，尚有使
    用電話號碼0000000000號行動電話，自稱「陳先
    生」之「馬哥」等情，業如前述。而證人乙○○均係撥打電
    話號碼0000000000號行動電話，聯絡關於本件借
    款事宜等情，除有證人乙○○前開證述外，並有其所使用之
    電話號碼0000000000號行動電話之雙向通聯紀錄
    在卷足憑（置於卷外）。證人乙○○既證述其係在主動撥打
    電話號碼0000000000號行動電話之時遭到恐嚇，
    而使用該電話者又非被告，證人乙○○復未能肯認當時通話
    之對象即為被告，實難認定在電話中以前揭言語恫嚇證人乙
    ○○者，係被告所為。而被告雖與平時使用電話號碼000
    0000000號行動電話之「馬哥」就貸放重利予證人乙
    ○○以收取重利部分犯罪事實，有犯意聯絡及行為分擔，然
    地下錢莊催討債務，以恐嚇危害安全等不法手段為之者，雖
    不乏其例，然仍無法因此逕認所有貸放款項收取重利者，即
    必以恐嚇危害安全之方式討債，而無一例外，是縱「馬哥」
    有在電話中以若不繳息，將斷證人乙○○之手腳等語恫嚇證
    人乙○○，然在公訴人未能舉出積極證據以證明被告與「馬
    哥」對於要以恐嚇危害安全之方式，向證人乙○○催討第二
    期利息乙節，有犯意聯絡及行為分擔，自難遽認被告就「馬
    哥」對證人乙○○恐嚇危害安全之部分，亦須同負其責。
四、綜上所述，本件證人乙○○關於被告恐嚇危害安全犯行部分
    ，前後證述不盡一致，且有與其他地下錢莊催討情形混淆之
    瑕疵存在，其復未能肯認使用電話號碼000000000
    0號行動電話以上開言語恫嚇之人，即為被告，另就被告與
    該出言恐嚇危害安全者間，有犯意聯絡及行為分擔，亦乏事
    證足資佐憑，是被告是否有起訴書所載之恐嚇危害安全之犯
    行，仍有合理之懷疑存在。公訴人所提出之證據或所指出之
    證明方法，尚不足為被告有罪之積極證明，或說服本院形成
    被告恐嚇危害安全有罪之心證。被告被訴之此部分犯罪事實
    ，即屬不能證明，揆諸前開法條及判例意旨之說明，依法自
    應諭知無罪之判決。
據上論斷，應依刑事訴訟法第二百九十九條第一項前段、第三百
零一條，刑法第二十八條、第三百四十四條、第四十七條第一項
、第四十一條第一項前段、第三十八條第一項第二款，刑法施行
法第一條之一，判決如主文。
本案經檢察官丙○○到庭執行職務。
中    華    民    國    97    年    4     月    22    日
                  刑事第一庭  法  官  郭妙俐
上正本證明與原本無異。
如不服本判決，應於判決送達後十日內向本院提出上訴狀，上訴
於臺灣高等法院臺中分院 (須附繕本)。
上訴書狀如未敘述理由，應於上訴期間屆滿後二十日內補提理由
書於本院。
                              書記官  陳玉芬
中    華    民    國    97    年    4     月    22    日


司法院資訊處製作；財團法人民間司法改革基金會備份。
